**Pré-requis**

```{r include=FALSE}
packages <- c("astsa", "aTSA", "forecast", "fUnitRoots", "ggplot2", "MASS", "xts")
installed_packages <- packages %in% rownames(installed.packages())

if (any(installed_packages == FALSE)) {install.packages(packages[!installed_packages])}
invisible(lapply(packages, library, character.only = TRUE))

rm(installed_packages, packages)
```

**Téléchargement puis extraction des données**

Série traitée : Indice CVS-CJO de la production industrielle dans l'industrie pharmaceutique (base 100 en 2021)

```{r include=FALSE}
file_url <- "https://www.insee.fr/fr/statistiques/serie/telecharger/csv/010767832?ordre=antechronologique&transposition=donneescolonne&periodeDebut=1&anneeDebut=1990&periodeFin=2&anneeFin=2024&revision=sansrevisions"
name <- "Production de l'industrie pharmaceutique"

local_file_name <- "data.zip"
download.file(file_url, local_file_name, mode = "wb", quiet = TRUE)

file_list <- unzip(local_file_name)
file.rename(file_list[2], "valeurs_mensuelles.csv")

file.remove("data.zip")
file_list[2] <- sub("^\\.\\/", "", file_list[2])
file_list[2] <- sub("/valeurs_mensuelles\\.csv$", "", file_list[2]) 
unlink(file_list[2], recursive = TRUE)

rm(file_url, local_file_name, file_list)
```

**Conversion au format ts**

```{r}
data <- read.csv("valeurs_mensuelles.csv", sep = ";")
data <- data[-c(1:3), -3]
colnames(data) <- c("dates", "values")

data <- data[order(data$dates), ]
rownames(data) <- NULL

data$dates <- as.yearmon(data$dates)
data$values <- as.numeric(data$values)

raw_series <- ts(data$values, start = min(data$dates), frequency = 12)
```

# Partie I : données

## 1. Représentation de la série

```{r}
plot(raw_series, main = name, xlab = "Dates", ylab = "Valeurs")
plot(decompose(raw_series))
```

Trois observations : une tendance linéaire croissante, une augmentation de la variance au cours du temps, pas de saisonnalité. Pas besoin de régression linéaire pour objectiver la tendance, elle est vraiment flagrante.

## 2. Stationnarisation

On commence par une transformation logarithmique pour corriger l'hétéroscédasticité.

```{r}
log_series <- log(raw_series)
plot(decompose(log_series))
```

On différencie ensuite à l'ordre 1 pour éliminer la tendance.

```{r}
diff_series <- diff(log_series, 1)
plot(decompose(diff_series))
```

On vérifie que le résultat convient à l'aide de tests de stationnarité : c'est bon, sauf pour le KPSS sans drift ni trend. Il est vrai que les résidus ont toujours l'air hétéroscédastiques...

```{r eval=FALSE}
adf <- adf.test(coredata(diff_series), nlag = 24, output = TRUE)
pp.test(coredata(diff_series), lag.short = TRUE, output = TRUE)
kpss.test(coredata(diff_series), lag.short = TRUE, output = TRUE)
```

## 3. Comparaison de la série initiale et de la série transformée

```{r}
# par(mfrow = c(2, 1)) 
plot(raw_series, main = "Série initiale", xlab = "", ylab = "")
plot(diff_series, main = "Série transformée", xlab = "", ylab = "")
```

# Partie II : Modèle ARMA

## 1. Identification des paramètres

```{r}
# par(mfrow = c(2, 1))
acf(diff_series, main = paste(name))
pacf(diff_series, main = paste(name))
```

On retient qmax=1 et pmax = 6.

## 2. Estimation des modèles

Par les critères d'information : le modèle minimisant l'AIC est un ARMA(4,0) mais celui minimisant le BIC est un ARMA(0,1) (logique puisque le BIC pénalise davantage la complexité).

```{r}
pmax <- 6
qmax <- 1
mat <- matrix(NA, nrow=pmax+1,ncol=qmax+1) # matrice vide à remplir
rownames(mat) <- paste0("p=",0:pmax) # renomme les lignes
colnames(mat) <- paste0("q=",0:qmax) # renomme les colonnes
AICs <- mat # matrice des AIC non remplie
BICs <- mat # matrice des BIC non remplie

pqs <- expand.grid(0:pmax,0:qmax) # toutes les combinaisons possibles de p et q
for (row in 1:dim(pqs)[1]){ # boucle pour chaque (p,q)
  p <- pqs[row,1] # récupère p
  q <- pqs[row,2] # récupère q
  estim <- try(arima(log_series,c(p,1,q),include.mean = F)) # tente d’estimer l’ARIMA
  AICs[p+1,q+1] <- if (class(estim)=="try-error") NA else estim$aic # assigne l’AIC
  BICs[p+1,q+1] <- if (class(estim)=="try-error") NA else BIC(estim) # assigne le BIC
}

AICs # affiche les AICs
AICs==min(AICs) 

BICs # affiche les BICs
BICs==min(BICs)
```

Par l'erreur de prédiction : le modèle qui la minimise, sur les 4 dernières valeurs, est un ARMA(6,0).

```{r}
valeurs <- data$values[407:410]
pqs <- expand.grid(0:pmax,0:qmax)
mat <- matrix(NA, nrow=pmax+1, ncol=qmax+1)
rownames(mat) <- paste0("p=",0:pmax)
colnames(mat) <- paste0("q=",0:qmax)
erreurs_prediction <- mat 
for (row in 1:dim(pqs)[1]){
  p <- pqs[row,1]
  q <- pqs[row,2]
  erreurs_prediction[p+1,q+1] <- sqrt(mean((predict(arima(diff_series,c(p,1,q),include.mean=F),n.ahead = 4)$pred[1:4] - valeurs)^2))
}

erreurs_prediction
erreurs_prediction==min(erreurs_prediction, na.rm = TRUE)
```

```{r}
arima610 <- arima(log_series,c(6,1,0),include.mean=F)
arima410 <- arima(log_series,c(4,1,0),include.mean=F)
arima011 <- arima(log_series,c(0,1,1),include.mean=F)
```

## 3. Tests de validité et d'ajustement

Pour l'ajustement, on vérifie la significativité des coefficients les plus élevés : ceci conduit à éliminer l'ARMA(6,0).

```{r}
signif <- function(estim){
  coef <- estim$coef
  se <- sqrt(diag(estim$var.coef))
  t <- coef/se
  pval <- (1-pnorm(abs(t)))*2
  return(rbind(coef, se, pval))
}

signif(arima610)
signif(arima410)
signif(arima011)
```

Pour la validité, c'est-à-dire la non-autocorrélation des résidus, on utilise le test Portemanteau. Il conduit à rejeter l'ARMA(4,0).

**Deux questions ici :**

1.  **Comment choisir le paramètre fitdf ?**

2.  **Comment interpréter les résultats du test ? On doit voir les pvalues s'annuler assez rapidement, ou même immédiatement ? Sinon les résidus ne sont pas un bruit blanc ? Pour le meilleur modèle on a encore une pvalue \> 5 % avec un lag de 8, c'est gênant ?**

```{r}
Qtests <- function(series, k, fitdf = 0) {
  pvals <- apply(matrix(1:k), 1, FUN = function(l) {
    pval <- if (l <= fitdf) NA else Box.test(series, lag = l, type = "Ljung-Box", fitdf = fitdf)$p.value
    return(c("lag" = l,"pval" = pval))
  })
  return(t(pvals))
}

Qtests(arima410$residuals, 24, fitdf=2)
Qtests(arima011$residuals, 24, fitdf=2)
```

Vérification avec la fonction auto.arima() : elle retient un ARMA(2,1) dont aucun coefficient n'est significatif à 5 %.

```{r}
auto.arima(log_series, trace = TRUE)
```

# Partie III : Prévision

**Questions :**

1.  **J'ai bricolé à partir de ton code en supprimant ce qui correspondait au terme MA2, puisque j'ai seulement un MA1 ici. Ca te paraît bon ?**

2.  **Le modèle est ajusté sur la série log-transformée. J'ai donc appliqué les prédictions aux valeurs en log. C'est bon aussi ?**

3.  **J'ai l'impression qu'il y a un problème avec ton code pour construire le dataframe avec les prédictions. Regarde si ce que j'ai fait te paraît mieux.**

```{r}
# data$values <- log(data$values)
print(data$values[length(rownames(data))])

prevT1 = as.numeric(
  data$values[length(rownames(data))] +
  arima011$coef["ma1"] * arima011$residuals[length(arima011$residuals)])
prevT1_lower5 = as.numeric(prevT1 - 1.96*sqrt(arima011$sigma2))
prevT1_upper5 = as.numeric(prevT1 + 1.96*sqrt(arima011$sigma2))

prevT2 = as.numeric(prevT1 + arima011$coef["ma1"] * arima011$residuals[length(arima011$residuals)])
prevT2_lower5 = as.numeric(prevT2_lower5 - 1.96*sqrt(arima011$sigma2))
prevT2_upper5 = as.numeric(prevT2_upper5 + 1.96*sqrt(arima011$sigma2))

# df <- data.frame(horizon=rep(0:2, 9), 
#                 valeurs=c(data[length(rownames(data)), "values"], prevT_1, prevT_2,
#                       data[length(rownames(data)),"values"],prevT_1_lower_5,prevT_2_lower_5,
#                       data[length(rownames(data)),"values"],prevT_1_upper_5,prevT_2_upper_5), 
#                 categorie=c(rep("vValeurs prédites",3),
#                            rep("IC lower bound",3),
#                            rep("IC upper bound",3)))
# ggplot(data = df, aes(x=horizon, y=valeurs)) + geom_line(aes(colour=categorie))

dates <- seq(as.Date(min(data$dates[395:410])), by = "month", length.out = 18)
values <- exp(c(data$values[395:410], prevT1, prevT2))
ICl <- exp(c(rep(NA, 16), prevT1_lower5, prevT2_lower5))
ICu <- exp(c(rep(NA, 16), prevT1_upper5, prevT2_upper5))
df <- data.frame(dates, values, ICl, ICu)

ggplot(data = df, aes(x=dates, y=values)) +
  geom_line() +
  geom_ribbon(aes(ymin = ICl, ymax = ICu), fill = "lightgray", alpha = 0.5) +
  geom_line(aes(y = ICl), color = "blue", linetype = "dashed") +
  geom_line(aes(y = ICu), color = "red", linetype = "dashed") +
  labs(title = "Prévisions à t+2", x = "", y = "") +
  theme_minimal()
```

```{r}
forecast_values <- forecast(arima011, h = 50, level = 95)

forecast_values$x <- exp(forecast_values$x)
forecast_values$mean <- exp(forecast_values$mean)
forecast_values$lower <- exp(forecast_values$lower)
forecast_values$upper <- exp(forecast_values$upper)

plot(forecast_values, main = "Time Series Forecast", xlab = "Time", ylab = "Values")
lines(log_series, col = "blue")
lines(forecast_values$mean, col = "red")
lines(forecast_values$upper, col = "green", lty = 2)
lines(forecast_values$lower, col = "green", lty = 2)
legend("topleft", legend = c("Original", "Forecast", "95% Confidence Interval"), col = c("blue", "red", "green"), lty = c(1, 1, 2))
```
